臺灣高等法院民事判決　　　　　　　　　 94年度上字第163號
上　訴　人　　甲○○
訴訟代理人　　徐南城律師
複　代理人　　詹璧如律師
被　上訴人　　己○○○
　　　　　　　丙○○
　　　　　　　壬○○
　　　　　　　庚○○
　　　　　　　戊○○○
　　　　 　 　丁○○
　　　　　　　乙○○
　　　　　　　辛○○
上列五人共同
訴訟代理人　　洪文浚律師
上列當事人間因排除侵害等事件，上訴人對於中華民國94年1月1
2日台灣基隆地方法院93年度訴字第91號第一審判決提起上訴，
本院於94年7月12日言詞辯論終結，判決如下：
  主  文
一、原判決關於駁回上訴人後開第二、三項之訴部分及訴訟費用
    之裁判廢棄。
二、被上訴人應將坐落基隆市○○區○○段六八二、六八二之一
    地土地上設置之墳墓除去，並將基地如附圖Ａ部分面積一二
    四．四平方公尺，Ｂ部分面積八．八九平方公尺返還上訴人
    。
三、被上訴人庚○○應給付上訴人新台幣貳萬玖仟捌佰伍拾柒元
    ，被上訴人己○○○、丙○○、壬○○各應給付上訴人新台
    幣玖仟玖佰伍拾貳元，被上訴人戊○○○、丁○○、乙○○
    、辛○○各應給付上訴人新台幣柒仟肆拾肆元並自民國九十
    三年六月一日起至清償日止按年息百分五計算之利息，又自
    民國九十三年二月二十八日起至返還土地之日止被上訴人庚
    ○○應按月給付上訴人新台幣肆佰玖拾捌元，被上訴人己○
    ○○、丙○○、壬○○各應按月給付上訴人新台幣壹佰陸拾
    陸元，被上訴人戊○○○、丁○○、乙○○、辛○○各應按
    月給付上訴人新台幣壹佰貳拾伍元。
四、上訴人其餘上訴駁回。
五、第一、二審訴訟費用除減縮部分外，由上訴人負擔十分之一
    ，餘由被上訴人庚○○負擔三分之一，被上訴人己○○○、
    丙○○、壬○○各負擔九分之一，被上訴人戊○○○、丁○
    ○、乙○○、辛○○各負擔十二分之一。
六、上訴人假執行之聲請駁回。
  事實及理由
甲、程序方面：
    本件被上訴人己○○○、丙○○、壬○○經合法通知，未於
    言詞辯論期日到場，核無民事訴訟法第386條各款所列情形
    ，爰依上訴人之聲請，由其對己○○○、丙○○、壬○○部
    分一造辯論而為判決。
乙、實體方面：
一、本件上訴人起訴主張：上訴人發現其所有坐落基隆市○○區
    ○○段682、682之1地號土地（重測前為基隆市安樂區○○
    ○段鶯歌石小段319地號），有被上訴人等之祖先墳墓設置
    於上，乃於民國（下同）91年4月19日發函被上訴人促其遷
    移，然被上訴人不予理睬，依民法第767條前段規定，系爭
    682地號土地既為上訴人所有，上訴人本於所有權，自得請
    求被上訴人除去墳墓，並返還基地予上訴人，爰起訴請求被
    上訴人等將坐落基隆市○○區○○段682、682之1地號土地
    上設置之墳墓除去，並將基地如附圖A部分面積124.4平方公
    尺、B部分面積8.89平方公尺返還上訴人；且被上訴人因無
    權占有系爭土地，構成民法第179條之不當得利，應給付上
    訴人相當於租金之損害，依88年2月26日至93年2月27日，系
    爭土地之申報地價為每平方公尺新台幣（下同）3,360元，
    上訴人據此請求按土地價值年息8%計算之損害，並依複丈後
    之面積計算5年間被上訴人不當得利之損害賠償，乃請求被
    上訴人庚○○應賠償上訴人59,713元，被上訴人己○○○、
    丙○○、壬○○各應賠償上訴人19,904元，被上訴人戊○○
    ○、丁○○、乙○○、辛○○各應賠償上訴人14,928元，並
    自訴狀繕本送達翌日起至清償日止，按年息5%計付利息；又
    自93年2月28日起至返還土地之日止，被上訴人庚○○應按
    月給付上訴人995元，被上訴人己○○○、丙○○、壬○○
    各應按月給付上訴人332元，被上訴人戊○○○、丁○○、
    乙○○、辛○○各應按月給付上訴人249元，並願供擔保請
    求宣告假執行等情。上開請求，原審判決上訴人敗訴，上訴
    人不服，提起上訴，並於本院聲明：(一)原判決廢棄，請求判
    令被上訴人等應將坐落基隆市○○區○○段682、682之1地
    號土地上設置之墳墓除去，並將基地如附圖A部分面積124.
    4平方公尺、B部分面積8.89平方公尺返還上訴人。(二)請求判
    令被上訴人庚○○應賠償上訴人59,713元，被上訴人己○○
    ○、丙○○、壬○○各應賠償上訴人19,904元，被上訴人戊
    ○○○、丁○○、乙○○、辛○○各應賠償上訴人14,928元
    ，並自訴狀繕本送達翌日起至清償日止按年息5%計付利息，
    又自93年2月28日起至返還土地之日止，被上訴人庚○○應
    按月給付原告995元，被上訴人己○○○、丙○○、壬○○
    各應按月給付上訴人332元，被上訴人戊○○○、丁○○、
    乙○○、辛○○各應按月給付上訴人249元。(三)第一、二審
    訴訟費用由被上訴人等負擔。(四)請准提供擔保宣告假執行。
二、(一)被上訴人庚○○、戊○○○、丁○○、乙○○、辛○○則
      以：上訴人及其父陳熾燦於55年間曾親立承諾書，承諾將
      上訴人所有「坐落基隆市○○○段參佰壹拾柒地番土地伍
      拾玖坪以新台幣貳萬玖仟伍佰元讓與陳擇辰、庚○○、陳
      梓桐等人作為永遠墓地之使用」，上開承諾書係在上訴人
      之父陳熾燦當時經營之陳泉發商行（地址：臺北市○○街
      ○段220號），亦為上訴人當時之之父取用該商行信箋所親
      具，並親貼印花確認而交付陳擇辰等人收執。上訴人訴訟
      代理人曾於93年3月24日言詞辯論時承認系爭承諾書確屬
      真正，嗣後雖又於準備狀中主張撤回該自認，但被上訴人
      不同意上訴人自認之撤銷，依民事訴訟法第279條規定，
      上訴人既不能舉證證明該自認與事實不符，該承諾書自屬
      真正。上訴人雖主張應由被上訴人等證明承諾書之真正，
      然依系爭承諾書上之記載及其上蓋有上訴人與陳熾燦之印
      章，承諾書紙質泛黃，顯為年代久遠之物，足見非臨訟偽
      造；且該承諾書作成已近40年，如應由被上訴人舉證證其
      真實，實屬強人所難。況當時除被上訴人外，尚有多人向
      上訴人購買附近之土地興建墳墓，上訴人並曾以相同之信
      箋親立承諾書，該承諾書之筆跡印文與本件相似、相同，
      上訴人並向當時購地之王春盛、曾春源等提起與本件相同
      之除去侵害及返還不當得利訴訟，經原法院以92年訴字第
      454號判決駁回上訴人之請求，足見承諾書確屬真正。又3
      17地號及319地號土地於55年間均登記為上訴人所有，其
      中317地號土地於62年7月31日分割出317之2至317之4地號
      土地，嗣於68年8月29日再分割出317之5至317之15等地號
      土地，故其原有面積自6,012平方公尺遽減為588平方公尺
      ，而上開分割出之土地其中之317之8至317之15等8筆土地
      ，於78年4月10日又併入319地號土地，使原319地號土地
      面積由306平方公尺遽增為12,977平方公尺，有土地登記
      謄本在卷可稽。故系爭墳墓現坐落位置雖為重劃後之新城
      段682地號土地，然該682地號土地係合併重劃前之317地
      號土地而來，故被上訴人等依承諾書之記載，自有永久使
      用系爭土地之權利，非無權占有。上訴人雖提出基隆市安
      樂地政事務所函復台灣高等法院之系爭317地號土地地籍
      圖影本，並以虛線表明墳墓位置，然該地籍圖虛線所示應
      非本件之系爭墳墓，就此仍應由上訴人負確切之證明責任
      。退萬步言，若該墳墓果非坐落於鶯歌石段317地號土地
      ，然於承諾書簽訂後不久，被上訴人等之祖墳即已建成，
      迄今已近40載，上訴人之祖先陳樹生、陳葉謂等人之墓地
      亦比鄰建置，每逢清明掃墓，彼此互睹瞭然，上訴人均無
      異議，依民法第772條規定，被上訴人等已因時效取得系
      爭土地之使用權。再者，當時雙方之真意確係由被上訴人
      等支付金錢永久使用上訴人所有系爭土地興建祖墳，可見
      當時被上訴人庚○○等價購作為永遠墓地使用之土地即為
      被上訴人祖墳現時坐落之土地，上訴人於收受價金後歷40
      年，始以當初誤載之承諾書地號主張被上訴人等係無權占
      有，其行使權利顯有違民法第148條之誠信原則，上訴人
      主張，自無理由等語，資為抗辯，並於本院聲明：上訴駁
      回。
    (二)被上訴人己○○○、丙○○、壬○○經合法通知，未於言
      詞辯論期日到場，亦未提出書狀為任何聲明或陳述。
三、兩造不爭之事實：
　　(一)上訴人係系爭土地之所有權人，有土地登記簿謄本附卷可
  　　稽（見原審卷第11-13頁）
  　(二)被上訴人祖先墳墓坐落於系爭土地上有93年4月23日基隆
      市安樂地政事務所土地複丈成果圖附原審卷可稽。
四、兩造爭執要旨: (一)50年11月16日承諾書是否真正？(二)承諾書
    若係真正其效力如何？(三)系爭墳墓係坐落於重測前319地號
    土地抑或在重測前317地號土地? (四)被上訴人是否時效取得
    土地使用權? (五)被上訴人是否無權占有，應返還系爭土地？
    (六)被上訴人應否返還不當得利？茲分述之：
    (一)承諾書為真正：
    　原審於93年3月24日言詞辯論期日，被上訴人提出承諾書
      原本，上訴人訴訟代理人當場表示對承諾書形式上之真正
      不爭執，僅表示「依承諾書內容所載是317地號，而不是
      我們所主張的319地號」，則上訴人已於原審自認此部分
      真實，雖上訴人於93年3月24日提出之準備書狀主張撤銷
      自認，但上訴人並無法證明有何與事實不符之情形或經被
      上訴人之同意撤銷，則上訴人撤銷自認並不發生效力，該
      承諾書應屬真正，堪以認定。
    (二)承諾書雖屬真正，但其實質上應屬無效：
    　1.查系爭土地之所有權人為上訴人，其父於55年11月16日
        簽立承諾書時，上訴人甫滿14歲（上訴人41年1月4日出
        生，有戶籍謄本附卷可稽－原審卷第42頁），屬限制行
        為能力人（民法第13條第2項），其為意思表示及受意
        思表示，應得法定代理人之允許。但純獲法律上之利益
        或依其年齡及身分，日常生活所必需者，不在此限」（
        同法第77條）。
      2.上訴人於50年取得系爭土地，當時年僅9歲，則系爭土
        地應屬民法第1087條之未成年子女之特有財產，上訴人
        之父陳熾燦對該財產得在上訴人成年以前為使用收益。
        且非為女子（即上訴人）之利益，不得處分之（同法第
        1088II），上訴人之父陳熾燦將系爭土地內之59坪售與
        被上訴人之被繼承人，顯非為上訴之利益而處分，應屬
        無效（最高法院42年台上126判例意旨參照）。
      3.又依承諾書及被上訴人之主張，被上訴人向上訴人購買
        317地號土地之特定部分做為墓地用地，而非應有部分
        ，土地所有權有其單一性、完整性、排他性，一物上之
        不能同時存在二以上之完全所有權，特定部分之買賣，
        此項買賣已違反單一性及完整性，且使一物之上同時存
        有二以上之所有權，依法無效，即承諾書已失其效力。
　　(三)系爭墳墓係坐落於重測前319地號，非317地號
      1.系爭墳墓係坐落於重測前319地號，業經原審法院勘驗
        現場，並會同基隆市安樂地政事務所測量，有勘驗筆錄
        及複丈成果圖附原審卷可稽（見原審卷第82-87頁），
        則系爭墳墓占用重測前319地號之事實，應可認定。
      2.查系爭重測前317、319地號之55年間並無相關標示變更
        登記業據基隆市安樂地政事務所94年5月16日基安地所
        一字第0940003998號函附卷可考（見本院卷第96頁），
        雖被上訴人抗辯：承諾書上記載讓與被上訴人庚○○等
        人做為永久墓地使用之317地號土地，以及本件上訴人
        主張被上訴人等無權占有之319地號土地，於民國55年
        間均登記為上訴人所有，其中317地號土地於62年7月31
        日分割出317-2至317-4地號土地，嗣於68年8月29日再
        分割出317-5至317-15等地號土地，故其原有面積自
        6,102平方公尺，遽減為588平方公尺，而上開分割出之
        地號土地其中之317-8至317-15等8筆土地，於78年4月
        10日又合併入319地號土地，使得原319地號土地面積僅
        為306平方公尺，亦遽增為12,977平方公尺，此均有上
        訴人於原審所提原證14號、原證15號之各該土地記謄本
        可稽。若認系爭墳墓係坐落於當時之319地號土地而言
        ，則系爭墳墓佔地共133餘平方公尺，已佔原319地號土
        地接近二分之一的面積，依一般經驗法則判斷，實難認
        於民國55年間土地測量技未臻精準，且彼時現場位屬山
        坡，雜草叢生，人煙罕至之山區，被上訴人所興建之系
        爭墳墓能準確地佔用319地號土地將近一半的面積而建
        成，故系爭墳墓現坐落位置雖為重劃後之682地號土地
        ，然該682地號土地係合併重劃前之317地號土地而來，
        應非坐落於55年間的319地號土地，此與承諾書上記載
        之地號相符，故被上訴人等依承諾書之記載，自有永久
        使用系爭土地之權利，而不屬無權占有云云，然查317
        地號土地，縱有一部分併入319地號之事實，但317地號
        並非全部併入319地號，仍存有比系爭墓地較大之面積
        ，被上訴人仍無法證明系爭墳墓所占之基地已被併入
        319地號，則上開抗辯，仍不足採信。
　　(四)被上訴人主張時效取得使用權，為無理由：
　　　被上訴人另抗辯：系爭墳墓，若果真非坐落於55年當時的
      317地號土地以論，則系爭墳墓於簽訂承諾書同年即已設
      立，迄今已近40年，且上訴人對系爭墳墓建置於現在坐落
      位置數十年來均未曾表示異議，依民法772條規定，被上
      訴人等亦已因時效而取得系爭墳墓坐落土地之使用權，故
      上訴人主張被上訴人等無權占有其土地，亦無理由云云，
      但查「物權，除本法或其他法律有規定外，不得創設」民
      法第757條定有明文，所謂土地之使用權，此種權利究何
      所指？民法及其他法律並無此項規定，更別提時效取得土
      地使用權，被上訴人此部分抗辯，委不足採。
    (五)被上訴人係無權占有系爭土地：
    　被上訴人主張因買賣而占有系爭土地，但查其承諾書為無
      效，兩造間不發生買賣關係，已如前述。退而言之，縱有
      承諾書之買賣關係，買賣位置確定為重測前之317地號，
      就重測前之319地號，並無買賣關係，而被上訴人主張其
      已時效取得使用權，亦因無法律上之根據，不足採信，亦
      如前述，則被上訴人無權占有系爭土地，應可認定，按「
      所有人對於無權占有或侵奪其所有物者，得請求返還之。
      」民法第767條前段定有明文。又本件系爭土地都市計畫
      使用分區編定為住宅區，有上訴人提出之基隆市稅捐稽徵
      處複查決定書影本乙件附卷可考（見本院卷第161頁），
      而被上訴人亦自承系爭土地非屬「墓」地（見本院卷第
      155 頁言詞辯論筆錄），則系爭土地既非「墓」地，而係
      住宅區，自應盡量回歸其編定之分區使用，否則將使都市
      土地之利用，雜亂無常，嚴重影響都市之發展，基於被上
      訴人無權占有，或政府取締濫墾濫葬，及都市之建全發展
      ，被上訴人即應拆除系爭墳墓將系爭土地返還上訴人。
    (六)被上訴人應返還不當得利：
    　按「無法律上之原因而受利益，致他人受損害者，應返還
      其利益，雖有法律上之原因，而其後已不存在者，亦同」
      民法第179條定有明文。又「依不當得利之法則請求返還
      不當得利，以無法律上之原因而受利益，致他人受有損害
      為其要件，故其得請求返還之範圍，應以對方所受之利益
      為原，非以請求所受損害若干為準。無權占有他人土地，
      可能獲得相當於租金之利益，為社會通常之觀念，是被上
      訴人抗辯其占有系爭土地所得之利益，僅相當於法定最高
      限額租金之數額，尚屬可採。」（參見最高法院61年台上
      字第1695號判例意旨」，被上訴人無權占有上訴人之土地
      ，獲得利益，上訴人受到損害，依前揭判例意旨，被上訴
      人自應給付相當租金之損害，系爭土地為59坪自88年至93
      年間申報地價每平方公尺3,360元，有土地登記簿謄本附
      卷可查（見原審卷第13頁)，上訴人據此請求按土地價值
      年息百分之八計算之損害，然查系爭土地雖都市計畫編為
      住宅區，但目前尚屬林地，荒山野外，系爭墳墓坐落其中
      ，被上訴人設祖先墳墓，乃在於「慎終追遠，明德歸厚」
      ，並未利用該土地作何生產，謀求利益，因此本院審酌上
      情，認其損害，以百分之四計算為適當，依此計算，被上
      訴人應給付五年之不當得利為89.570元（詳如後附計算表
      ）。
五、綜上所述，本件上訴人依民法第747條及第179條之規定，，
    請求判命被上人將占有系爭土地如附圖編號Ａ所示面積124.
    4平方公尺，及編號Ｂ面積8.89平方公尺土地上之墳墓拆除
    ，將占有之土地返還上訴人，及求為判命被上訴人庚○○應
    給付上訴人29,857元，被上訴人己○○○、丙○○、壬○○
    各應給付上訴人9,952元、被上訴人戊○○○、丁○○、乙
    ○○、辛○○各應給付7,466元並自起訴狀繕本送達翌日即
    自93年6月1日起至清償日止，按年息百分之五計算之利息，
    又自93年2月28日起至返還土地之日止，被上訴人庚○○應
    按月給付上訴人498元、被上訴人己○○○、丙○○、壬○
    ○各應按月給付166元，被上訴人戊○○○、丁○○、乙○
    ○、辛○○應按月各給付125元之不當得利數額，為有理由
    ，應予准許。逾此部分之請求則無理由，應予駁回。原審失
    察，遽予駁回上訴人全部之訴，前述有理由部分，上訴論旨
    ，指摘原判決不當，聲明廢棄改判為有理由，應將原判決該
    部分廢棄改判如主文第二、三項所示。至於前述上訴人之訴
    無理由部分，原審判決駁回該部分之訴，核無不合，上訴論
    旨，仍執陳詞，指摘原判決該部分不當，尚有未洽，自應駁
    回該部分之上訴。
六、假執行之宣告：本件兩造均陳明願供擔保請准免宣告假執行
    ，惟查本件兩造上訴利益並未逾150萬元，不得上訴第三審
    ，其請求不應准許。
丙、據上論結，本件上訴為一部有理由、一部無理由，爰判決如
    主文。
中　　華　　民　　國　　94　　年　 　7　　月　　26　　日
　　　　　　　　　民事第16庭審判長法　官  許文章
　　　　　　　　　　　　　　　　  法　官  黃莉雲
　　　　　　　　　　　　　　　    法　官  郭松濤
正本係照原本作成。
不得上訴。
中　　華　　民　　國　　94　　年　　7　 　月　　28　　日
　　　　　　　　　　　　　　　　　書記官  方素珍
計算表：
基隆市○○區○○段682、682-1地號土地（占用133.29㎡）
┌─────┬────┬────┬─────┬─────┬───┐
│期間      │申報地價│土地價額│每一年不當│請求5年不 │備註  │
│(請求期限)│(㎡)元  │(元)    │得利(元)  │當得利(元)│      │
├─────┼────┼────┼─────┼─────┼───┤
│88.2.26至 │3,360   │447,854 │17,914    │89,570    │按百分│
│93.2.27共 │        │        │          │          │之四計│
│5年       │        │        │          │          │算    │
└─────┴────┴────┴─────┴─────┴───┘
註：一、5年不當得利
        庚○○應給付29857元
        己○○○、丙○○、壬○○各應給付9952元
        戊○○○、丁○○、乙○○、辛○○各應給付7466元
        89570×3/1=00000
        00000×3/1=0000
        00000×4/1=7464
    二、自93.2.28起至按百分之四計算每月之不當得利
        庚○○應給付498元
        己○○○、丙○○、壬○○各應給付166月
        戊○○○、丁○○、乙○○、辛○○各應給付125元
        12914÷12×3/1=498
        498×3/1=166
        498×4/1=125